【裁判字號】    89,上訴,827
【裁判日期】    890516
【裁判案由】    偽造文書
【裁判全文】
台灣高等法院台中分院刑事判決                    八十九年度上訴字第八二七號
    上  訴  人  臺灣台中地方法院檢察署檢察官
    被      告  乙○
右上訴人因偽造文書案件，不服臺灣台中地方法院八十九年度訴字第九號中華民國八
十九年二月二十九日第一審判決（起訴案號：臺灣台中地方法院檢察署八十八年度偵
字第二二八五五號），提起上訴，本院判決如左：
      主  文
上訴駁回。
      理  由
一、公訴意旨略以：緣張國申、張國選為被告乙○之胞弟，被告於民國（下同）三十
    八年間來台，張國申、張國選二人留在大陸，而張兵虎為張國申的兒子，八十七
    年三月間，被告為了協助其姪兒張兵虎來台，乃以探親名義申請張兵虎來台探親
    ，當時被告故意提供不實資料，供不知情之旅行社在代為辦理入境手續時在入境
    申請資料上，填寫張兵虎與張國選為父子關係，張兵虎停留台灣期間期滿於八十
    七年六月返回大陸後，八十八年七月間欲再度來台，張兵虎乃在大陸更改名字為
    張紹明，被告並又提供上開資料供給不知情之旅行社在入境申請書上填寫張國申
    與張紹明為父子關係，供有關單位審查，足生損害於出入境管理局審查對大陸人
    民來台探親之正確性，經有關單位審查時，發現張兵虎與張紹明之年籍、身分資
    料均相同，始查獲上情，因認被告涉有刑法二百十條、二百十六條行使偽造文書
    罪嫌云云。
二、本案經本院審理結果，認被告被訴詐欺犯行係屬不能證明，其證據及理由，業據
    第一審判決書理由欄記載甚詳，爰引用之 (如附件)。
三、檢察官上訴意旨略以：(1)被告於警訊明確供稱：張兵虎 (嗣改名張紹明)與張國
    選實際上應為叔姪，二人於八十六年間申請入境時填報為父子關係是錯誤的，當
    初認為需要父子關係才容易申請入境，伊才會偽報張兵虎與張國選為父子關係，
    足見被告故意提供不實資料申請入境手續。(2)張兵虎在大陸更改姓名為張紹明後
    ，被告又提供上開資料申請入境，足生損害於入出境管理局審查大陸人民來台之
    正確性。(3)被告既協助張兵虎等人，以「探親」名義來台，事前對欲入境人士之
    身分關係宜有所調查聯繫，被告於審理中空言否認知悉張國選與張兵虎非父子關
    係應不可採等語。
四、本院查：
  (一)上訴人指被告於警訊時即自白本件犯行，實則被告於八十八年十月七日警訊時供
    述之內容為：「 (張兵虎原八十六年入境申請書上親屬欄父親 (張國選)母親(何
    氏)為何改名張紹明後，父親為張國申、母親李貴菊，兩份申請表前後不相同，
    是否有說明錯誤)張國選與張兵虎關係實際上應為叔姪，兩人於八十六年申請入
    境時填報父子關係是錯誤的，當初是認為須父子關係才容易申請入境，才會偽報
    張國選與張兵虎為父子關係。『本來我還不知道張國選偽報大陸親屬關係，公證
    書寄給我申請，是等到張國選與張兵虎入境居住我家時，聽到張兵虎叫張國選叔
    叔，我才詢問搞清楚為叔姪，知道入境申請書上所填報為錯誤』」「 (張紹明於
    八十八年七月填報入臺旅行證申請書與張兵虎八十六年十一月入境申請書中所填
    大陸身分證號碼、出生日期及所貼相片皆相似，你是否知道請敘明？)我後來才
    知道，但已提出張紹明入境申請手續，經我電話查詢時，弟弟張國申答覆我張紹
    明與張兵虎乃是同一個人，張兵虎於八十七年六月九日返回大陸後，在大陸河南
    家鄉提出申請改名為張紹明」等語。依此供述內容，被告係於向主管機關提出申
    請，張國選、張兵虎抵台時，才由彼等稱呼知張兵虎非張國選之子，而係張國申
    之子，另張兵虎改名之事，亦係於向主管機關提出申請後，以電話查詢始知悉，
    是檢察官所指被告自白一節應非事實。而遍查全卷並無積極證據足資證明，被告
    於為前開申請時，已知張國選實際非張兵虎之父，則被告是否有偽造文書之故意
    即有疑義。
  (二)依偵查卷附中華人民共和國河南省清豐縣公證處分別於八十六年十一月及八十八
    年四月二十六日所核發之「親屬關係公證書」分別記載：「茲證明申請人張國選
    是關係人乙○的同胞兄弟，關係人張兵虎是申請人張國選的長子」及「茲證明申
    請人張國申是關係人乙○的胞弟。申請人張紹明是關係人乙○的侄兒」等語。官
    方證明文件有其推定的正確性，中國大陸上開官方所發文件，就張國選與張兵虎
    之親屬關係既為上開記載，被告且據以向主管機關提出入境申請，被告是否明知
    其為不實，亦乏證據證明。
  (三)兩岸相隔半個世紀，被告今已為七十餘歲之老者，其無法確知其侄姓名及詳細年
    籍資料，乃事理之常，加以大陸人士嚮往台灣繁榮富庶，甚至以不法方法取得上
    開官方公證書，關山萬里，資訊取得不易，如何期待被告能清楚了解上情。
五、按犯罪事實應依證據認定之，無證據不得推定其犯罪事實；又不能證明被告犯罪
    或其行為不罰者，應諭知無罪之判決，刑事訴訟法第一百五十四條第三百零一
    條第一項分別定有明文。又認定犯罪事實所憑之證據，無論其為直接或間接證據
    ，在訴訟上之證明均須於通常一般之人均不致有所懷疑而得確信其為真實之程度
    ，始得據為有罪之認定，倘其證明尚未達到此一程度而有合理之懷疑存在，以致
    無從形成對被告不利之確信時，依據罪疑利益歸於被告之法則，即應儘先為有利
    被告之判斷，不得徒憑主觀上之臆測遽行排除有利於被告之可能，最高法院七十
    六年臺上字第四九八六號著有判例足參。原審以不能證明被告犯罪，而依刑事訴
    訟法第三百零一條第一項規定，諭知無罪之判決，經核認事用法，並無不合，檢
    察官上訴意旨認應就被告予以論罪科刑，而指摘原判決不當，經查為無理由，應
    予駁回。
六、據上論斷，應依刑事訴訟法第三百七十三條、第三百六十八條，判決如主文。
本案經檢察官甲○○到庭執行職務。
中      華      民      國    八十九     年     五     月    十六       日
                                  臺灣高等法院臺中分院刑事第四庭
                                        審判長法  官  洪 耀  宗
                                              法  官  吳  重  政
                                              法  官  劉  登  俊
右正本證明與原本無異。
如不服本判決應於收受送達後十日內向本院提出上訴書狀，其未述上訴之理由者並
得於提起上訴後十日內向本院補提理由書（均須按他造當事人之人數附繕本）。
                                              書記官  朱  敏  諄
中      華      民      國    八十九     年     五     月     十八      日
                                                                        Ｅ
台灣台中地方法院刑事判決                              八十九年度訴字第九號
    公  訴  人  臺灣台中地方法院檢察署檢察官
    被      告  乙  ○  男七十一歲（民國○○年○月○○○日生）
                        住台中縣石岡鄉○○街榮林巷一八六之一四號
                        身分證統一編號：Ａ一一七九九二六六號
    輔  佐  人
    即被告之妻  江敏蓮  女四十五歲（民國○○○年○月○○日生）
                        住台中縣石岡鄉○○街榮林巷一八六之一四號
 身分證統一編號：Ｌ二0000000號
右列被告因偽造文書案件，經檢察官提起公訴（八十八年度偵字第二二八五五號），
本院判決如左：
    主  文
乙○無罪。
    事  實
一、公訴意旨略以：緣張國申、張國選為被告乙○之胞弟，被告於民國（下同）三十
    八年間來台，張國申、張國選二人留在大陸，而張兵虎為張國申的兒子，八十七
    年三月間，被告為了協助其姪兒張兵虎來台，乃以探親名義申請張兵虎來台探親
    ，當時被告故意提供不實資料，供不知情之旅行社在代為辦理入境手續時在入境
    申請資料上，填寫張兵虎與張國選為父子關係，張兵虎停留台灣期間期滿於八十
    七年六月返回大陸後，八十八年七月間欲再度來台，張兵虎乃在大陸更改名子為
    張紹明，被告並又提供上開資料供給不知情之旅行社在入境申請書上填寫張國申
    與張紹明為父子關係，供有關單位審查，足生損害於出入境管理局審查對大陸人
    民來台探親之正確性，經有關單位審查時，發現張兵虎與張紹明之年籍、身分資
    料均相同，始查獲上情，因認被告涉有使公務員登載不實之偽造文書罪嫌云云。
二按犯罪事實應依證據認定之，無證據不得推定其犯罪事實；又不能證明被告犯罪
    或其行為不罰者，應諭知無罪之判決，刑事訴訟法第一百五十四條第三百零一
    條第一項分別定有明文。又認定犯罪事實所憑之證據，無論其為直接或間接證據
    ，在訴訟上之證明均須於通常一般之人均不致有所懷疑而得確信其為真實之程度
    ，始得據為有罪之認定，倘其證明尚未達到此一程度而有合理之懷疑存在，以致
    無從形成對被告不利之確信時，依據罪疑利益歸於被告之法則，即應儘先為有利
    被告之判斷，不得徒憑主觀上之臆測遽行排除有利於被告之可能。最高法院著有
    七十六年臺上字第四九八六號判例足參。
三、公訴人認被告乙○涉犯右揭犯行，係以被告持以申辦張兵虎（即張紹明）入境之
    大陸地區人民進入臺灣地區旅行證申請書影本二份及親屬關係公證書影本二份為
    其論據。訊據被告乙○固供承其代辦姪兒張兵虎入境之手續有錯誤，惟堅決否認
    事前知情而委託旅行社人員偽填不實入境資料持向有關機關辦理入境許可，辯稱
    並無使公務員登載不實之犯行等語。經查，被告於偵查中對警員詢問有關張兵虎
    前次入境申報不實及張紹明與張兵虎為同一人是否知情？答稱係後來才知道，伊
    弟張國選與姪兒張兵虎於八十六年間已申請入境，當時入境資料係填報為父子關
    係，伊原先不知渠二人為叔姪關係偽報父子關係以取得海協會認證之公證書寄發
    給伊辦理入境手續，係渠入境後居住伊家中，聽渠二人彼此稱謂叔姪，經詢問始
    知其情，其後張兵虎返回大陸更名為張紹明，再次取得海協會認證之公證書寄發
    給伊，伊提出申請書辦理入境手續後，經電話查詢伊弟張國申始知張紹明與張兵
    虎為同一人，現既知該大陸證明文件有錯誤致伊涉及偽填行為，伊要撤銷該二人
    來台探親之申請等情（見偵卷第四至六頁），核與被告代辦張兵虎前次入境之海
    協會認證之親屬關係公證書載明「張兵虎是張國選之長子」、本次入境公證書載
    明「張國申是乙○之胞弟及張紹明是乙○的侄兒」等情相符，有公證書影本二紙
    附卷足憑，雖被告於偵查中供述其因年紀大又無工作，無法回大陸探望親人，故
    代辦入境申請，本來是張國申與張兵虎來台，但張國選也想來台，所以他們出此
    下策，張兵虎之名字改為張紹明，是旅行社的人教我寫的云云（見偵卷第二一頁
    ），惟被告之弟張國選與張兵虎已先行來台，張國申係此次申辦來台未果，已如
    前述，被告於偵查中所供上情，已與實情不符，其是否確知詳情並參與其事，已
    有可疑？又旅行社的人縱使有教被告將張兵虎之名字改為張紹明，當係為與海協
    會認證之親屬關係公證書所載相符，而張兵虎更名為張紹明一事，是否有不法目
    的或被告有無參與等節，復因張兵虎無法入境而無法查知，況以，兩岸自三十八
    年間相隔，被告今已為七十餘歲之老者，其無法確知其弟侄數人姓名及詳細年籍
    資料，端賴海協會認證之公證書憑辦入境手續等情，尚符情理，自不能徒憑被告
    於警、偵訊中所為不符而有瑕疵之供詞遽論被告罪責。被告及其輔佐人於本院審
    理中所辯上情，尚非全屬無憑。綜上所述，本件並無直接證據可資證明被告參與
    使公務員登載不實之犯行，雖認定犯罪事實所憑之證據，並不以直接證據為限，
    惟本案綜合其他間接證據，亦無從本於推理作用，認定被告涉有公訴人所指偽造
    文書罪嫌，自難僅憑臆測之方式，論定被告罪責。此外，復查無其他積極證據足
    資證明被告有何犯行，本件係屬不能證明被告犯罪，應為無罪之諭知。
據上論斷，應依刑事訴訟法第三百零一條第一項，判決如主文。
中      華      民      國      八十九      年      二      月  二十九  日
                                台灣台中地方法院刑事第一庭
                                        法  官  張 惠  立
右正本證明與原本無異。
如不服本判決，應於送達後十日內向本院提出上訴狀 （須附繕本） ，上訴於台灣高
法院台中分院。
                                        書記官
中     華      民      國      八十九     年      三      月     一     日


司法院資訊處製作；財團法人民間司法改革基金會備份。
